【裁判字號】    98,訴,366
【裁判日期】    981225
【裁判案由】    清償借款
【裁判全文】
臺灣宜蘭地方法院民事判決               98年度訴字第366號
原      告  乙○○
被      告  甲○○原名李文農.
訴訟代理人  周慧貞律師
上列當事人間請求清償借款事件，本院於民國98年12月9日言詞
辯論終結，判決如下：
    主  文
被告應給付原告新台幣壹萬玖仟壹佰柒拾捌元。
原告其餘之訴駁回。
訴訟費用新台幣貳萬零捌佰元由被告負擔一百分之一即貳佰零捌
元，餘由原告負擔。
本判決第一項得假執行，但被告如以新台幣壹萬玖仟壹佰柒拾捌
元為原告供擔保後，得免為假執行。
    事  實  及  理  由
甲、程序方面：
    按訴狀送達後，原告不得將原訴變更或追加他訴，但請求之
    基礎事實同一者、擴張或減縮應受判決事項之聲明者，不在
    此限，民事訴訟法第255條第1項第2款、第3款定有明文。查
    ，本件原告起訴時請求被告應給付新台幣（下同）200萬元
    ，及自民國86年7月20日起至清償日止，按週年利率5％計算
    之利息；嗣於98年12月9日以言詞減縮請求被告給付自86 年
    12月20日起算之利息。核其變更聲明，乃基於同一消費借貸
    關係之本金與利息之請求，且屬減縮應受判決事項之聲明，
    參照前揭規定，應予准許。
乙、實體方面：
一、原告起訴主張：被告於83年間在台北蘆洲經營公司，因資金
    不足向其借了200萬元，其是用農地抵押給漁會借到款項給
    他，確實有交200萬元給被告，是用現金給付，被告並立有
    借據1紙為證，其跟被告約定由被告代繳漁會的貸款利息，
    被告應該要按期去繳。當時沒有明訂清償日期，因為被告表
    示其有小孩要養，原告說沒有關係，等被告有錢的時候再還
    就可以了，因為其純粹是要幫助被告。錢是其拿現金到被告
    開在台北蘆洲的公司親手交給被告，但借據是後來再簽立的
    ，約在交款後2、3天。爰依消費借貸之法律關係請求被告給
    付之。並聲明：請求被告給付自86年12月20日起至清償日止
    按週年利率5%計算之遲延利息。
二、被告則以：伊並未自原告處取得借款200萬元。查原告固提
    出借據1紙用以證明伊向原告借款之事實，惟原告就交付借
    款暨伊簽立借據之過程，係聲稱「借據是後來再簽立，約在
    交款後二、三天」，由原告提呈漁會資料觀察，可知原告於
    83年6月18日即已向漁會貸得款項，同日並已提領，然系爭
    借據卻係83年7月20日始書立，兩者差距達月餘；另依原告
    所主張83年7月20日之165,000元係被告為繳付借款利息所為
    匯款，倘系爭借據係被告收受借款後2、3天所書立，則當時
    被告借款至多不過3天，何以需繳付整月應付利息？是原告
    所提書證顯與其陳述相互扞格而與實情相悖。次查原告提呈
    活期存款明細分類帳款卡影本，主張其所勾取之貸放款項暨
    自蘆洲農會匯入之款項即係被告取得之借據暨所繳付利息云
    云，然查該等資料所示之撥款係由原告自行領取，自難用以
    證明款項確已交付被告，至各月匯款並未載明匯入款項帳號
    ，亦難藉此查悉確為被告所為匯款，是原告所為主張要無實
    證。退步言之，縱被告確曾向原告借款，該借款返還請求權
    亦罹於消滅時效，按請求權，因15年間不行使而消滅。消滅
    時效，自請求權可行使時請算，民法第125條前段、第128
    條前段分別定有明文。經查原告於98年10月19日當庭陳明「
    當時沒有明訂清償日期」，依原告主張交付借款時點為書立
    借據前2、3天，縱以系爭借據所載日期83年7月20日為基準
    ，依民法第478條規定，原告自83年7月20日起即可請求返還
    借款，然原告從無類此舉措，迄98年7月19日止即已屆滿15
    年，原告遲至98年9月24日始向鈞院聲請核發支付命令，即
    原告對系爭借款之返還請求權亦已罹於消滅時效，被告依法
    已得拒絕給付等語資為抗辯。爰為訴之聲明：1.請求駁回原
    告之訴；2.如受不利判決，願供擔保請准宣告免為假執行。
三、得心證之理由：
    本件經本院整理，並為兩造所同意之爭點為：(一)、兩造間是
    否確有200萬元之借款關係存在？(二)、被告所為時效抗辯是
    否有理由？茲判斷如下：
(一)、按當事人主張有利於己之事實者，就其事實有證之責任。民
    事訴訟法第277條定有明文。又按民事訴訟舉證責任之分配
    ，旨在使提出有利於己之主張者，負有舉證證明其權利存在
    之事實，如無法積極舉證證明其權利存在，即應受不利之判
    斷。復按稱消費借貸者，謂當事人一方移轉金錢或其他代替
    物之所有權於他方，而約定他方以種類、品質、數量相同之
    物返還之契約，民法第474條第1項亦有明文。本件原告主張
    其對被告有200萬元之債權，業具提出借據影本1紙為證（本
    院98年度司促字第6432號卷，第5頁）；被告雖辯以原告所
    提出活儲存款明細分類帳卡（本院卷第18至22頁）之200萬
    元不能證明已交付被告、每月17,000元或16,500元之利息亦
    不能證明為被告所匯出等語。惟查，據原告提出之借據，已
    明載「茲借款人李文農於乙○○借新台幣貳佰萬元整特立此
    借據以做憑據」，而此文書形式上之真正為被告所不爭執，
    而徵諸常情，借款人通常於確實取得借款後，方會書立借據
    予貸與人，否則如尚未取得借款即書立借據，豈非使貸與人
    有反悔進而執借據向立據人請求返還借款之機。再者，原告
    主張系爭200萬元借款係其向頭城區漁會借得後，由其拿現
    金到被告開在台北蘆洲的公司親手交給被告，被告原先亦有
    繳納利息予頭城區漁會等語，並提出頭城區漁會活儲存款明
    細分類帳卡為證。被告則抗辯稱依原告所提資料所示，系爭
    借據係於83年7月20日書立，然原告向頭城區漁會貸得200萬
    元是在83年6月18日貸得，兩者應無關云云。然查，依原告
    所提前開證據資料所示，貸款時間與借據書立時間雖有前開
    差異，然期間僅有一個月之差，而依常理必先確定貸得款項
    後，方能借予他人，故原告之主張，尚與事理無違；況依前
    開活儲存款明細分類帳卡上原告以螢光筆所標示利息繳款資
    料所示，83年7月20日、9月22日、10月21日、11月21日、84
    年6月20日、8月22日、9月20日、85年8月23日、9月21日、
    10月22日、11月21日、12月24日、86年1月21日、2月24日、
    3月27日、4月20日、5月21日、6月26日、7月21日、8月26日
    、11月3日等多筆金額16,500元至17,000元或19,000元不等
    之匯款，均註記有「蘆洲農」、「蘆農」或「蘆洲」等字樣
    ，此與原告所稱當時被告係在台北蘆洲經營公司恰相符合，
    足認原告主張被告初亦有繳納利息予頭城區漁會乙節非虛，
    益可證本件兩造間確有系爭200萬元之借款關係存在。是原
    告此部分之主張，堪可採信，被告就此所提出之抗辯，並不
    足採。
(二)、按借用人應於約定期限內，返還與借用物種類、品質、數量
    相同之物。未定返還期限者，借用人得隨時返還，貸與人亦
    得定一個月以上之相當期限，催告返還。遲延之債務，以支
    付金錢為標的者，債權人得請求依法定利率計算之遲延利息
    。但約定利率較高者，仍從其約定利率，民法第478條、第
    233條第1項分別定有明文。申言之，於消費借貸法律關係中
    ，當事人間得就債權約定返還期限、方式及利率；若當事人
    間未約定返還期限、利率，則債權人得自消費借貸法律關係
    成立時起，隨時請求返還，並自債權人催告時起，債務人負
    遲延之責。復按請求權，因15年間不行使而消滅，民法第
    125條前段亦有明文，因消滅時效完成而歸於消滅者，係基
    於權利之請求權，且須當事人提出拒絕給付之抗辯，法院始
    得引為裁判之資料，易言之，以消滅時效為由提起之抗辯，
    應自當事人抗辯時起始生效力。經查，本件原告自認系爭借
    款並未約定清償期，則依前揭法律規定，應自原告催告時起
    ，被告始負給付本金及遲延利息之責任。又本件原告於98年
    9月24日向本院聲請核發支付命令（本院98司促字第6432號
    ），而該支付命令於98年9月30日送達被告，經被告聲明異
    議該支付命令之聲請視為起訴。而按消滅時效，因起訴而中
    斷，依督促程序，聲請發支付命令與起訴有同一效力（民法
    第129條參照）。是以，被告應自支付命令送達之翌日起即
    98年10月1日起負遲延之責。惟被告於98年12月9日本院言詞
    辯論期日，提出系爭200萬元借款本金已逾15年，利息部分
    逾5年者均已罹於消滅時效之抗辯，此據系爭借據所載借款
    日期為83年7月20日，至98年7月20日確已屆15年之消滅時效
    ，而應認為被告所為時效抗辯為有理由。則自被告為時效抗
    辯時起，其本金債務即屬自然債務即得拒絕給付，依論理法
    則，當無須再負擔本金之遲延利息。從而，本件原告僅得請
    求98年10月1日起至98年12月9日止之遲延利息19,178元（
    200萬元×法定週年利率5％÷36 5天×70天，元以下四捨五
    入）。
四、綜上所述，本件原告基於消費借貸之法律關係，請求被告給
    付系爭借款之法定遲延利息，於19,178元範圍內，為有理由
    ，應予准許。逾此部分，則屬無據，應予駁回。
五、假執行之宣告：就原告勝訴部分，因本件所命給付之金額未
    逾50萬元，依民事訴訟法第389條第1項第5款規定應依職權
    宣告假執行，爰依職權為之，並就被告部分酌定相當擔保金
    額，准予宣告免為假執行。
六、本件事證已臻明確，兩造其餘攻擊、防禦方法及舉證，經審
    酌認與判決結果不生影響，爰不逐一論列，附此敘明。
七、訴訟費用負擔之依據：民事訴訟法第79條。
中    華    民    國    98    年    12    月    25    日
                  臺灣宜蘭地方法院民事庭
                      法  官  張軒豪
正本與原本無異。
如不服本判決應於判決送達後20日內提出上訴狀（須附繕本）。
中    華    民    國    98    年    12    月    28    日
                      書記官  謝佩欣

司法院資訊處製作；財團法人民間司法改革基金會備份。
